臺灣澎湖地方法院刑事判決　　　　　　　　99年度易字第88號
公　訴　人　臺灣澎湖地方法院檢察署檢察官
被　　　告　丁素美
選任辯護人　張雯峰律師
上列被告因詐欺案件，經檢察官提起公訴（99年度偵字第22號）
，本院判決如下：
    主    文
丁素美犯詐欺得利罪，處有期徒刑捌月，緩刑參年，並應向行政
院農業委員會漁業署支付新臺幣貳拾萬貳仟玖佰壹拾捌元，向公
庫支付新臺幣柒拾萬元。
其餘被訴犯詐欺得利罪部分，均無罪。
    事    實
一、丁素美自民國95年12月22日起迄97年8月25日止，擔任澎湖
    籍、20噸以上之「通明發1號」漁船船主，負責該漁船之船
    務運作。其明知：（一）依法領有漁業證照之漁業人於國內
    購買漁業動力用油作漁業使用，依法免徵貨物稅、營業稅，
    並享有優惠油價之補貼款（見漁業動力用油優惠油價標準第
    4條）；（二）20噸以上之漁船，除別有規定外，原則上自
    95年12月31日前，均應裝設航程紀錄器（Voyage Data
    Recorder；下稱VDR，見漁業動力用油優惠油價標準第5條）
    ，而VDR於裝設後不得任意自行拆卸，以確保所記錄內容係
    該漁船海上作業時數；（三）裝設VDR之漁船，按VDR記錄之
    作業時數，並依據下述標準計算優惠漁業動力用油量：1.主
    機甲種用油（指供漁船柴油機使用之柴油）部分，以0.19公
    升X馬力數X作業時數；2.副機用油部分，有冷凍機者，以
    0.19公升X馬力數X作業時數；無冷凍機，則以0.11X馬力數X
    作業時數（見漁業動力用油優惠油價標準第7條）；（四）
    以不實證件，偽造、變造航程資料及從事非漁業行為購買優
    惠漁業動力用油，漁業人應繳回該違規航次漁業動力用油之
    貨物稅、營業稅及優惠補貼款（見優惠油價標準第13條第1
    款、第4款及第7款）等事項。
二、丁素美基於意圖為自己不法所有之犯意，於96年7月14日前
    之某日，將原裝設在漁船上之VDR拆下，移置安裝在另不詳
    漁船上，使另不詳漁船將代跑所得之航程，記錄在「通明發
    1號」漁船VDR內之方式，虛以取得不實作業時數，再以該不
    實之作業時數，於96年9月11日至台南縣將軍鄉馬沙溝漁船
    加油站申購漁業用油，提供上開之VDR航程記錄供加油站不
    知情之人員，由站內所裝設之航程讀取器讀取後，誤認「通
    明發1號」漁船之VDR內所記載之不實作業時數係屬真實，而
    陷於錯誤，依該不實之作業時數，按照前述標準給予該漁船
    漁業動力優惠用油，丁素美因此詐得如附表「補助金額總計
    」欄所示之不法利益（總計詐得相當於新臺幣（下同）
    610,598元之不法利益）。
三、案經臺灣澎湖地方法院檢察署檢察官接獲匿名檢舉偵辦後偵
    查起訴。
    理    由
壹、有罪部分：
一、前揭犯罪事實，業據被告丁素美坦白承認，且經比對結果，
    該漁船確於96年8月29日至96年9月5日期間無進出港紀錄，
    但有航跡紀錄顯示漁船於外海航行之情形，有行政院海岸巡
    防署海岸巡防總局南部地區巡防局99年4月29日函及所附資
    料可稽，此外，並有相符之漁船歷史購油紀錄、漁船進出港
    檢查表、航跡紀錄光碟、航跡圖、動力漁船生命史重點管理
    資訊報表附卷可稽。從而，本案事證明確，被告上開詐欺得
    利犯行堪以認定。
二、核被告丁素美所為，係犯刑法第339條第2項詐欺得利罪。爰
    審酌被告對政府補貼漁船優惠用油之美意不知珍惜，反以虛
    虛偽取得VDR航程紀錄之方式，詐取政府補助優惠漁船用油
    之利益，導至公帑損失、影響國家財政健全，所詐得利益相
    當610,598元，及其犯後態度等一切情狀，量處如主文所示
    之刑。
三、查被告前未曾因故意犯罪受有期徒刑以上刑之宣告，有臺灣
    高等法院被告前案紀錄表在卷可參，本院考量其因一時貪慾
    圖利，偶罹刑典，認經此偵審程序，當知警惕，而無再犯之
    虞，所宣告之刑以暫不執行為適當，是依刑法第74條第1項
    第1款之規定，諭知緩刑3年。又本院為兼衡被害人漁業署之
    權益，另考量被告尚詐得相當免營業稅、免貨物稅之利益，
    及被告於發覺紀錄器出現無作業時數可勾稽之情形後，未依
    規定將紀錄器修復，即再行購買漁船用油（此部分雖未構成
    犯罪，但仍造成國家資源之浪費及負擔，詳後述），因被告
    前開不法或不當行為，致司法機關耗費資源進行偵查、訴追
    ，依據刑法第74條第2項第3款、第4款規定，命被告並應向
    漁業署支付202,918元，向公庫支付70萬元，列入作為緩刑
    之負擔。
貳、無罪部分：
一、公訴意旨另以：被告於96年12月9日、96年12月18日、97年1
    月7日、97年1月21日，意圖為自己不法所有，以不實VDR航
    程紀錄，為前揭漁船申購優惠漁業用油，加油站人員並因而
    陷於錯誤，據以加油，被告因而受有如起訴書附表編號2-5
    號所示相當補貼款、免貨物稅、免營業稅之利益，因認被告
    涉有刑法第339條第2項之詐欺得利罪嫌。
二、按犯罪事實應依證據認定之，無證據不得推定其犯罪事實；
    而不能證明被告犯罪者，應諭知無罪之判決，刑事訴訟法第
    161條第1項、第154條第2項、第301條第1項分別定有明文。
    又事實之認定，應憑證據，如未能發現相當證據，或證據不
    足以證明，自不能以推測或擬制之方法，為裁判基礎；所謂
    證據，係指足以認定被告確有犯罪行為之積極證據而言，該
    項證據自須適合於被告犯罪事實之認定，始得採為斷罪資料
    。苟積極證據不足為不利於被告事實之認定時，即應為有利
    於被告之認定，更不必有何有利之證據；且認定犯罪事實所
    憑之證據，雖不以直接證據為限，間接證據亦包括在內，然
    而無論直接證據或間接證據，其為訴訟上之證明，須於通常
    一般人均不致有所懷疑，而得確信其為真實之程度者，始得
    據為有罪之認定，倘其證明尚未達到此一程度，而有合理之
    懷疑存在而無從使事實審法院得有罪之確信時，即應由法院
    為諭知被告無罪之判決（最高法院76年台上字第4986號、40
    年台上字第86號、30年上字第816號、29年上字第3105號判
    例意旨參照）。又刑法上詐欺罪之成立，係以意圖為自己或
    第三人不法所有，以詐術使人將本人或第三人之物交付，或
    因而獲取利益為其要件；是故，必須被詐欺人因其詐術而陷
    於錯誤，倘所用方法不能認為詐術，亦不致使人陷於錯誤，
    即不構成該罪（最高法院46年台上字第260號判例意旨參照
    ）。
三、公訴人認被告涉有上開犯行，無非以該漁船於96年12月9日
    、96年12月18日、97年1月7日、97年1月21日連續4次經加油
    站人員紀錄電子檔備註「VDR故障」而以「最後三次購油平
    均作業時數之百分之八十」計算加油量，與優惠油價標準第
    8條「…紀錄器無作業時數可勾稽情形者，漁業人應於出港
    前將其紀錄器修復成正常運作，始得再購買漁船用油」之規
    定不符，應係VDR並無故障，被告勾結不肖加油站從業人員
    基於詐欺犯意而為，否則「通明發1號」為澎湖籍漁船，何
    以刻意至台南縣將軍鄉馬沙溝加油站購買漁船用油等情為主
    要論據。被告則堅詞否認涉有上開犯行，辯稱：係依規定駕
    船前往馬沙溝加油站加油，並無犯罪等語。
四、經查：
（一）系爭漁船於96年12月9日、96年12月18日、97年1月7日、
      97年1月21日前往馬沙溝加油站加油時，因加油站人員認
      漁船上航程紀錄器無法正常讀取或故障，經加油站改以「
      前5次其中最高3次平均作業時數之百分之八十」之標準計
      算作業時數，核算可核配之油量，業據漁業署以99年11月
      10 日漁二字第0991228791號函覆，並檢附相關進出港紀
      錄、航程紀錄器無法讀取傳真通報單、故障通報單、歷史
      購油紀錄在卷可稽（本院卷第31-41頁）。上開事實，堪
      以認定。
（二）公訴人雖認系爭漁船連續4次以「VDR故障」之方式計算加
      油量，與優惠油價標準第8條「…紀錄器無作業時數可勾
      稽情形者，漁業人應於出港前將其紀錄器修復成正常運作
      ，始得再購買漁船用油」之規定不符，應係被告勾結不肖
      加油站從業人員基於詐欺犯意而為，否則澎湖籍漁船何需
      至馬沙溝加油站購油云云。然查：
１、被告雖未依優惠油價標準第8條「…紀錄器無作業時數可勾
    稽情形者，漁業人應於出港前將其紀錄器修復成正常運作，
    始得再購買漁船用油」之行政規定，未於96年12月9日加油
    ，發覺航程紀錄器故障後，於出港前將之修復，再行購買漁
    船用油，然依公訴人所舉之證據，並不足以證明被告於96年
    12 月18日、97年1月7日、97年1月21日前往馬沙溝加油站加
    油時，施用詐術以不實漁船航程紀錄，或使航程紀錄器呈現
    不實狀態，而申請加油。而澎湖籍漁船至台南縣漁船加油站
    加油，有可能係因在台南附近海域作業所致，與經驗法則並
    無明顯違背，尚難以此推論被告有意圖為自己不法所有之動
    機。
２、公訴人雖以馬沙溝漁船加油站站長黃魚爵前因勾結漁民詐領
    優惠漁船用油，經起訴判刑（臺灣台南地方以97年度訴字第
    1378號刑事判決）為由，質疑被告與黃魚爵共同詐領優惠漁
    船用油。然依前述案件所認定之事實，黃魚爵係以不實選擇
    漁船航程紀錄器故障模式為「神得利168號」、「吉祥2號」
    等漁船加油，或採取以少報多之方式，為漁船筏加油，而詐
    領優惠漁船用油，與黃魚爵勾結之漁船並不含「通明發1 號
    」；本件依公訴人所舉之證據，並無關於被告與黃魚爵勾結
    之具體事證，被告於發覺紀錄器出現無作業時數可勾稽之情
    形後，未依規定將紀錄器修復，即再行購買漁船用油之行為
    雖有可議，然構成要件之事實，應依嚴格證據證明之，在缺
    乏證據之情形下，本件仍無法排除有加油站人員係基於做生
    意不願得罪顧客，或未熟悉加油相關規定等原因，而為系爭
    漁船加油之可能，依罪疑惟輕之法理，本院仍不得逕予推論
    被告與黃魚爵或加油站人員有所勾結。
３、又經本院向漁業署查詢該漁船於96年12月9日、96年12月18
    日、97年1月7日、97年1月21日核算該漁船之作業時數是否
    有誤，據覆略以：「…本署於96年間在漁業管理資訊系統之
    漁船配油管理系統加註限制條件，採按前5次其中最高3次平
    均作業時數之80％計算作業時數…96年12月9日、96年12月
    18 日、97年1月7日、97年1月21日等4次購油之作業時數尚
    無不實…」等語，業據漁業署函覆在卷（本院卷第32-33頁
    ），是故，本件並無公訴人所指加油量超過優惠油價標準第
    8條計算所得之情形。
４、被告於前述日期駕船前往申購漁業用油時，依通報單之記載
    ，VDR既呈現故障狀態，加油站乃改依前5次其中最高3次平
    均作業時數之80％計算作業時數，核算該漁船可核配之油量
    ，則難認被告已著手實施施以詐術之行為，加油站人員亦無
    陷於錯誤可言。被告駕船前往加油，僅可推論其向加油站人
    員表達漁船有加油需求，尚難認構成詐欺得利罪名。
（三）從而，被告前揭所為，與詐欺得利罪名之構成要件不合，
      不能證明被告犯罪，依前揭法條及說明，自應諭知被告無
      罪之判決。
據上論斷，應依刑事訴訟法第299條第1項前段、第301條第1項前
段，刑法第339條第2項、第74條第1項第1款、第2項第3款、第4
款，第41條第1項前段，刑法施行法第1條之1，判決如主文。
本案經檢察官李頲翰到庭執行職務。
中    華    民    國    100    年    4    月    25    日
                  刑事庭  審判長法  官  管安露
                                法  官  陳順輝
                                法  官  李宛玲
以上正本證明與原本無異。
如不服本判決應於收受判決後10日內向本院提出上訴書狀，並應
敘述具體理由；其未敘述上訴理由者，應於上訴期間屆滿後20日
內向本院補提理由書(均須按他造當事人之人數附繕本)「切勿逕
送上級法院」。
中    華    民    國    100    年    4    月    25    日
                                書記官  劉竹苞
附錄本件判決論罪科刑法條：
刑法第339條第2項：
意圖為自己或第三人不法之所有，以詐術使人將本人或第三人之
物交付者，處 5 年以下有期徒刑、拘役或科或併科 1 千元以下
罰金。
以前項方法得財產上不法之利益或使第三人得之者，亦同。
前二項之未遂犯罰之。